ACORDAO-COMPLETO-2287425

ACÓRDÃO 2145/2019 ATA 35/2019 - PLENÁRIO

VISTOS, relatados e discutidos estes autos de representação, processo apartado do TC Processo 009.833/2004-9, instaurada com o intuito de verificar se os planos de previdência complementar das entidades do Sistema "S" devem obedecer ao disposto no art. 202, §3º, da Constituição Federal;
	ACORDAM os Ministros do Tribunal de Contas da União, reunidos em Sessão do Plenário, diante das razões expostas pelo Relator e com fundamento no art. 237, VI, do Regimento Interno do TCU, em:
	9.1. sobrestar os presentes autos por 180 (cento e oitenta) dias.

Representação acerca da suposta ilegalidade de as entidades do Sistema "S" aportarem recursos a entidades abertas de previdência complementar em valores superiores às contribuições dos segurados.

Conforme registrado pelo relator, Ministro Bruno Dantas, em seu voto, trata-se de Representação constituída, por determinação minha, a partir de apartado do TC-009.833/2004-9, instaurada com o intuito de verificar se os planos de previdência complementar das entidades do Sistema "S" devem obedecer ao disposto no art. 202, §3º, da Constituição Federal.
Adianto que, na essência, estou de acordo com a proposta do relator.
Tenho, porém, algumas considerações a fazer acerca do subitem 9.3 do acórdão, assim como a proposta de acréscimo de um subitem.
O subitem 9.3 da minuta do acórdão está assim redigido:
9.3. conceder o prazo de até 31 de dezembro de 2019 para que as entidades se adequem a esse entendimento, em atenção ao art. 23 da Lei de Introdução às normas do Direito Brasileiro; 
Sobre referido subitem faço a seguinte proposta de redação:
9.3. com fundamento no art. 71, inciso IX, da Constituição Federal, fixar  prazo até 31 de dezembro de 2020 para que as entidades referidas neste acórdão adotem as devidas providências com vistas à sua adequação ao disposto § 3º do art. 202 da Constituição Federal;
Como se vê, a proposta que ora apresento promove, basicamente, três alterações na redação original:
Primeira: altera o fundamento jurídico, que deixa de ser o art. 23 da LINDB e passa a ser o art. 71, inciso IX, da Constituição Federal;
Segunda: altera o prazo para a adoção de providências, de 31 de dezembro de 2019 para 31 de dezembro de 2020;
Terceira: substitui a expressão "para que as entidades se adequem a esse entendimento" pela expressão "para que as entidades referidas neste acórdão adotem as devidas providências com vistas à sua adequação ao disposto § 3º do art. 202 da Constituição Federal".
Apresento, a seguir, as justificativas para a proposta que ora formulo.
Quanto à primeira proposta - no sentido de alterar o fundamento jurídico, que deixa de ser o art. 23 da LINDB e passa a ser o art. 71, inciso IX, da Constituição Federal -, a razão para tanto está no fato de o TCU ter as suas competências diretamente outorgadas pela Constituição Federal e não por qualquer norma infraconstitucional. Em outras palavras, o Estatuto Jurídico do TCU está na Constituição Federal e não nas leis, que, quando tratam das competências do TCU, apenas regulamentam a matéria na extensão e nos limites traçados pela Constituição Federal para o TCU.
O citado art. 71, inciso IX, da Constituição Federal tem a seguinte redação:
IX - assinar prazo para que o órgão ou entidade adote as providências necessárias ao exato cumprimento da lei, se verificada ilegalidade;
Trata-se de autorização dada ao TCU para fixar o prazo que entender mais adequado a cada caso concreto, mesmo diante de uma ilegalidade. Significa dizer que referido dispositivo constitucional autoriza o TCU a modular os efeitos das suas decisões, sempre que assim entender justificado, em face das circunstâncias de cada caso concreto. 
Com efeito, esta Corte de Contas, ao longo dos anos, tem, por inúmeras vezes, modulado os efeitos de suas decisões, inclusive em casos nos quais foi constatada alguma irregularidade, e, por essa razão, este Tribunal tem fixado prazos bastante razoáveis, por vezes, alcançando períodos superiores a um ou dois anos, em homenagem à segurança jurídica e sensível às circunstâncias fáticas enfrentadas por seus jurisdicionados.
É de se notar que essa prática do TCU - de modular os efeitos de suas decisões - não surgiu a partir da edição da Lei 13.655/2018 que alterou a LINDB, mas, como disse anteriormente, é prática que vem de longa data e cujo fundamento é o art. 71, inciso IX, da Constituição Federal.
O que afirmei acima me parece suficiente para justificar a minha proposta de alteração do fundamento jurídico a ser usado para a fixação de prazo para as entidades do Sistema S. Há, no entanto, ainda um outro fundamento que merece menção. Diz o art. 23 da LINDB o seguinte (com grifos meus) :
Art. 23.  A decisão administrativa, controladora ou judicial que estabelecer interpretação ou orientação nova sobre norma de conteúdo indeterminado, impondo novo dever ou novo condicionamento de direito, deverá prever regime de transição quando indispensável para que o novo dever ou condicionamento de direito seja cumprido de modo proporcional, equânime e eficiente e sem prejuízo aos interesses gerais.
Consoante se vê, a modulação de que trata o citado art. 23 da LINDB somente é permitida nos estritos casos em que a decisão "estabelecer interpretação ou orientação nova sobre norma de conteúdo indeterminado, impondo novo dever ou novo condicionamento de direito". Ou seja, há três condições, cumulativas, para a sua aplicação, quais sejam:
a) que se trate de decisão que estabelece interpretação ou orientação nova;
b) que referida interpretação ou orientação seja sobre norma de conteúdo indeterminado;
c) que citada decisão imponha novo dever ou novo condicionamento de direito.
A leitura do citado art. 23 da LINDB em comparação com o art. 71, inciso IX, da Constituição Federal permite concluir que a autorização dada ao TCU pela Constituição Federal é muito mais ampla do que aquela mencionada no art. 23 da LINDB, pois, segundo o Texto Constitucional, o TCU pode modular os efeitos de suas decisões até mesmo no caso de ilegalidades, o que não é autorizado pela LINDB. 
Se o TCU pode modular os efeitos de suas decisões até mesmo no caso de irregularidades, certamente também pode modular nos casos menos graves, com fundamento na teoria dos poderes implícitos, a fim de evitar que esses casos menos graves venham a se converter em irregularidades, se o TCU fixar prazos inexequíveis, que inviabilizem a correção do ato em tempo razoável.
Portanto, à luz das competências constitucionais desta Corte de Contas, o art. 23 da LINDB não conferiu ao TCU qualquer instrumento que este Tribunal já não o tivesse e de modo mais amplo ainda, conforme procurei demonstrar acima.
No presente caso, com mais razão ainda não me parece viável a invocação do citado art. 23 da LINDB, porquanto não se trata de decisão que venha a "estabelecer interpretação ou orientação nova sobre norma de conteúdo indeterminado, impondo novo dever ou novo condicionamento de direito", mas sim decisão que reitera entendimento desta Corte já externado em diversas outras ocasiões, conforme bem demonstrou a unidade técnica, o Ministério Público junto ao TCU e o relator. 
Do TCU, entre outros, foram citados os seguintes precedentes: Acórdãos 2.371/2003, relator Ministro-Substituto Lincoln Magalhães da Rocha, 1.244/2006, relator Ministro Valmir Campelo, e 5.706/2013, relator Ministro José Múcio Monteiro, todos da 1ª Câmara, 3.048/2011 - 2ª Câmara, relator Ministro-Substituto Augusto Sherman Cavalcanti, e 2.989/2009, relator Ministro Valmir Campelo, e 887/2011, relator Ministro-Substituto Augusto Sherman Cavalcanti, ambos do Plenário. Do Poder Judiciário foram citados os seguintes precedentes: TRF 1ª Região: AMS 2007.34.00.039006-0, AMS 2007.34.00.012512-3, AMS 2007.34.00.012949-4, AMS 2007.34.00.039006-0 e AC 2007.34.00.012623-1, e TRF 2ª Região: AC 201150010080940.
Registro, por fim, que, consoante ressaltei, ainda que se tratasse de decisão que estabelecesse "interpretação ou orientação nova sobre norma de conteúdo indeterminado, impondo novo dever ou novo condicionamento de direito", o fundamento jurídico que deveria respaldar a decisão do TCU seria o art. 71, inciso IX, da Constituição Federal, cabendo, se fosse o caso, menção apenas complementar e facultativa ao art. 23 da LINDB.
Por essa razão, entendo que o fundamento jurídico que respalda a atuação desta Corte de Contas na modulação dos efeitos das suas decisões é o art. 71, inciso IX, da Constituição Federal, aplicando-se, facultativamente e de modo complementar, o art. 23 da LINDB, desde que atendidas as condições restritivas que citado artigo legal menciona.
No tocante à segunda alteração que proponho ao subitem 9.3 da minuta do acórdão - no sentido de alterar o prazo para a adoção de providências, de 31 de dezembro de 2019 para 31 de dezembro de 2020 -, entendo que o prazo de 31 de dezembro de 2019 é por demasiado curto para a promoção dos ajustes necessários, razão pela qual entendo mais prudente e razoável o prazo ser fixado até 31 de dezembro de 2020, a fim de permitir que as providências necessárias sejam adotadas com maior segurança.
Quanto à terceira alteração que proponho ao subitem 9.3 da minuta do acórdão - que substitui a expressão "para que as entidades se adequem a esse entendimento" pela expressão "para que as entidades referidas neste acórdão adotem as devidas providências com vistas à sua adequação ao disposto § 3º do art. 202 da Constituição Federal -, trata-se de proposta que visa adequar a redação aos termos do art. 71, inciso IX, da Constituição Federal e também ao próprio teor da decisão do TCU, que exige o cumprimento da referida norma.
Por fim, proponho também que seja acrescido o seguinte subitem ao acórdão, renumerando-se o atual subitem 9.5 para 9.6:
9.5. determinar à Sefip que, vencido o prazo a que se refere o subitem 9.3 deste acórdão, solicite às entidades do Sistema S que enviem a este Tribunal, no prazo de 60 dias a contar do recebimento da comunicação da Sefip, informações consolidadas acerca da economia anual que os ajustes ora exigidos por este acórdão representarão às citadas entidades, devendo a Sefip, após o recebimento dessas informações, repassá-las à Presidência da Corte, assim como ao relator da matéria.
Faço essa proposta a fim de que esta Corte e a própria sociedade possam tomar conhecimento da economia que a decisão deste Tribunal irá proporcionar ao Sistema S.
Com essas considerações, acompanho o relator, com as alterações que ora proponho ao subitem 9.3 e com o acréscimo do subitem 9.5, renumerando o atual 9.5 para 9.6.
TCU, Sala das Sessões Ministro Luciano Brandão Alves de Souza, em 11 de setembro de 2019.
RAIMUNDO CARREIRO
Ministro

Serviço Brasileiro de Apoio Às Micro e Pequenas Empresas - Departamento Nacional; Serviço Nacional de Aprendizagem Comercial - Departamento Nacional; Serviço Nacional de Aprendizagem do Cooperativismo - Unidade Nacional; Serviço Nacional de Aprendizagem do Transporte - Conselho Nacional; Serviço Nacional de Aprendizagem Industrial - Departamento Nacional; Serviço Nacional de Aprendizagem Rural - Administração Central; Serviço Social da Indústria - Conselho Nacional; Serviço Social da Indústria - Departamento Nacional; Serviço Social do Comércio - Administração Nacional; Serviço Social do Transporte - Conselho Nacional.

3. Interessados/Responsáveis: não há.

13.1. Ministros presentes: Ana Arraes (na Presidência), Walton Alencar Rodrigues, Benjamin Zymler, Augusto Nardes, Raimundo Carreiro e Bruno Dantas (Relator).
13.2. Ministros-Substitutos convocados: Augusto Sherman Cavalcanti e Marcos Bemquerer Costa.
13.3. Ministro-Substituto presente: Weder de Oliveira.

ACORDAO-COMPLETO-2438714

Acórdão 786/2021 - Plenário

BRUNO DANTAS

Por registrar as principais ocorrências havidas no andamento do processo até o momento, resumindo os fundamentos das peças acostadas aos autos, adoto como relatório, com os ajustes necessários, a instrução do auditor da secretaria responsável pela análise da demanda (peça 207) , que contou com a anuência do corpo diretivo da unidade (peças 208-209) e do Ministério Público junto ao TCU (peça 210) :
"INTRODUÇÃO
1. Cuidam os autos de processo de Representação, cuja origem é o TC Processo 009.833/2004-9, que trata da prestação de contas do Serviço Nacional de Aprendizagem Comercial - Administração Regional/ES (Senac/ES) , referente ao exercício de 2003.
2. No referido processo, foi constatado que o Senac/ES havia feito pagamentos de contribuições para o plano de previdência complementar contratado junto à BrasilPrev - Previdência Privada S/A, em benefício de servidores e dirigentes do Senac/ES, sem observância da paridade contributiva imposta pela Constituição Federal, art. 202, § 3º.
3. O Tribunal julgou tais contas irregulares e condenou os responsáveis em débito e multa, nos termos do Acórdão 3048/2011-TCU-Segunda Câmara (peças 42 e 43) .
4. Os responsáveis interpuseram recurso de reconsideração (peça 23 do TC Processo 009.833/2004-9) .
5. Posteriormente, em março de 2014, o Ministro Raimundo Carreiro, relator do recurso, considerando a importância do tema e o interesse de todo o Sistema 'S' no assunto, determinou que se realizasse 'um encontro de âmbito nacional com representantes do Sistema 'S', na forma, por exemplo, de um Painel de Referência, para discutir o tema ora em análise' (peça 52) .
6. Após a realização do Painel, em 16 de julho de 2015, que teve a participação de representantes das entidades do Sistema 'S', da Superintendência Nacional de Previdência Complementar (Previc) e de auditores do Tribunal, o Ministro-Relator Raimundo Carreiro determinou a autuação do presente processo apartado para se discutir temas relacionados aos planos de previdência complementar instituídos por essas entidades (peça 170) .
7. A SecexPrevidência promoveu as diligências necessárias e analisou então toda a documentação dos autos. Em 16/10/2015 o processo foi então devidamente instruído (peça 189) , tendo-se chegado às seguintes conclusões:
58. As entidades do Sistema 'S' integram o grupo de entidades qualificadas no § 3º do art. 202 da Constituição como 'outras entidades públicas' e, por consequência, devem respeitar o limite de aporte de recursos a planos de previdência complementar nele estabelecido (itens 30-45) .
59. A Superintendência Nacional de Previdência Complementar - PREVIC tem competência para, nos termos da Lei 12.154/2009, fiscalizar as atividades das entidades fechadas de previdência complementar, entre outras atribuições.
60. Não obstante as competências atribuídas à PREVIC pela Lei 12.154/2009, o Tribunal de Contas da União, com fundamento no art. 71, inciso II, da Constituição Federal, art. 183 do Decreto-lei 200/1967, art. 5º, inciso V, da Lei 8.433/1992, art. 1º da Lei 8.706/1993 e art. 8º da Medida Provisória 2.168-40/2001, tem competência para exercer a fiscalização dos planos de previdência complementar, no que diz respeito à observância da paridade contributiva e à vedação de aporte de recursos a entidades abertas de previdência complementar, matérias de que trata o art. 202, § 3º da Constituição Federal, e o art. 6º, § 1º da Lei Complementar 108/2001, servindo-se, para tanto, o TCU, dos trabalhos realizados pela PREVIC.
61. O Tribunal de Contas da União decidiu, em julgados recentes (Acórdão 3038/2011-TCU-Segunda Câmara; Acórdão 1214/2014-TCU-Primeira Câmara) , que às entidades do Sistema 'S' se aplica o disposto no art. 202, § 3º, da Constituição Federal, sendo inadmissível o aporte de recursos oriundos de contribuições compulsórias a entidades abertas de previdência complementar, a partir da data definida pelo Tribunal para cada entidade de per si (itens 53-55) .
8. Com base nessas conclusões, o auditor apresentou a seguinte proposta, a qual contou com a anuência do diretor e secretário da unidade técnica:
a) firmar o entendimento de que as entidades do Sistema 'S' integram o grupo de entidades qualificadas no § 3º do art. 202 da Constituição como 'outras entidades públicas' e, por consequência, devem observar tanto a vedação de aporte de recursos a entidade aberta de previdência complementar, quanto à paridade de contribuição normal entre o patrocinador e o participante nele estabelecidas, sendo exigível a partir da data definida por este Tribunal, para cada entidade de per si, ou, caso não o tenha feito, a partir da publicação da deliberação a ser proferida neste processo;
b) dar conhecimento da deliberação a ser proferida às seguintes entidades integrantes do Sistema 'S', bem como à Superintendência Nacional de Previdência Complementar - PREVIC:
Serviço Nacional de Aprendizagem Industrial - Departamento Nacional, Serviço Brasileiro de Apoio às Micro e Pequenas Empresas - Departamento Nacional, Serviço Nacional de Aprendizagem Comercial - Departamento Nacional, Serviço Social da Indústria - Departamento Nacional, Serviço Nacional de Aprendizagem do Cooperativismo - Unidade Nacional, Serviço Social da Indústria - Conselho Nacional, Serviço Social do Transporte - Conselho Nacional, Serviço Nacional de Aprendizagem do Transporte - Conselho Nacional, Serviço Nacional de Aprendizagem Rural - Administração Nacional, Serviço Social do Comércio - Departamento Nacional, e que estes comuniquem às respectivas entidades regionais que lhe são vinculadas.
c) juntar os presentes autos ao TC Processo 009.833/2004-9.
9. O processo foi então encaminhado ao Gabinete do Ministro-Relator, que em 13/2/2016, solicitou o parecer do Ministério Público de Contas.
10. O Procurador Marinus Marsico apresentou sua opinião, por meio do Parecer datado de 8/9/2016 (peça 197) , em que corrobora a argumentação da SecexPrevidência e anui à proposta apresentada pela unidade técnica.
11. Em 21/9/2016, os advogados do Serviço Nacional de Aprendizagem Comercial, Departamento Nacional - Senac/DN e o Serviço Social do Comércio, Administração Nacional - Sesc/DN, apresentaram documento registrado como 'resposta à instrução da SecexPrevidência' (peça 200) .
12. Estando o processo na pauta para a Sessão Plenária de 7/12/2016, o advogado da Confederação Nacional da Indústria, por meio de correio eletrônico de 5/12/2016 (peça 205) , solicita sua exclusão de pauta, além de agendamento de audiências com o Relator e outros Ministros do TCU.
13. Em 7/12/2016, o Ministro-Relator apresentou Despacho (peça 206) , em que determinou a exclusão do processo de pauta e a 'a restituição dos autos à SecexPrevi para que examine e se pronuncie acerca dos novos elementos trazidos ao processo', referindo-se ao documento contido na peça 200.
14. Tendo os autos retornado a essa unidade, passa-se agora ao exame da peça inserta nos autos pelos advogados do Sesc/DN e Senac/DN.
EXAME
15. Preliminarmente cabe ressaltar o art. 160 do Regimento Interno do TCU, que trata da apresentação de alegações de defesa, de razões de justificativa e de documentos novos, o qual estabelece que:
Art. 160. As alegações de defesa e as razões de justificativa serão admitidas dentro do prazo determinado na citação ou na audiência.
§ 1º Desde a constituição do processo até o término da etapa de instrução, é facultada à parte a juntada de documentos novos.
§ 2º Considera-se terminada a etapa de instrução do processo no momento em que o titular da unidade técnica emitir seu parecer conclusivo, sem prejuízo do disposto no § 3º do art. 157.
§ 3º O disposto no § 1º não prejudica o direito da parte de distribuir, após a inclusão do processo em pauta, memorial aos ministros, ministros-substitutos e ao representante do Ministério Público.
16. Conforme se depreende do dispositivo transcrito, não há previsão legal para a juntada de novos documentos após o término da etapa de instrução, não sendo admitido recurso contra instrução da unidade técnica. Assim, não está previsto na legislação referente ao tema, a admissão de documentos como o apresentado, intitulado 'resposta à instrução da SecexPrevidência'.
17. É evidente que as entidades interessadas têm toda liberdade para apresentar quantos documentos desejarem, desde que isto ocorra no momento processual correto. Documentos apresentados após a conclusão da fase instrucional deveriam ser classificados como memoriais (art. 160, §3º) ou como um dos recursos previstos legalmente, mas nesse último caso, somente se poderia recorrer de uma decisão do Tribunal, coisa que ainda não existe nos autos.
18. Desta forma, de acordo com os ditames do Regimento Interno do Tribunal, os documentos apresentados não deveriam ter provocado o retorno dos autos para nova instrução nessa unidade técnica. Entretanto, sendo o presidente do processo, o Relator entendeu que tal procedimento era o mais adequado para o presente caso.
19. No que tange ao documento apresentado após a última instrução (peça 200) , os advogados do Sesc/DN e Senac/DN não apresentam quaisquer elementos novos. Os argumentos presentes na 'resposta à instrução da SecexPrevidência' e as respetivas análises estão apresentadas na sequência.
1) Que as entidades do sistema 'S' são privadas.
20. Os serviços sociais autônomos são entidades de natureza privada, conforme dispositivos legais e entendimento pacífico dos Tribunais.
21. Não há divergências em relação a esse argumento.
2) Que essas entidades não integram a Administração Pública direta ou indireta, não se aplicando a elas a observância do disposto no art. 37, II, da Constituição.
22. A questão da contratação de pessoal pelo Sistema 'S' foi analisada recentemente pelo STF, tendo aquele Tribunal firmado entendimento que as não se deve aplicar as regras referentes aos concursos públicos para essas entidades. Também não se aplicam as normas referentes aos limites salariais.
23. Entretanto, o STF reafirmou a origem tributária dos recursos captados por meio das contribuições parafiscais, bem o dever de prestar contas ao TCU, conforme preceitua o art. 70, parágrafo único, da Constituição Federal.
24. Não há divergências em relação a esse argumento.
3) Que sendo entidades de natureza privada, não há razão para que sejam qualificadas como 'outras entidades públicas', conforme previsão do § 3º do art. 202 da Constituição Federal.
25. Como dito anteriormente, o STF reafirmou a origem tributária dos recursos captados por meio das contribuições parafiscais, bem o dever de prestar contas ao TCU, conforme preceitua o art. 70, parágrafo único, da Constituição Federal.
26. No presente processo, entretanto, não se discute se determinado princípio ou instituto estabelecido no artigo 37 da Constituição para a Administração Pública também se aplica às entidades do Sistema 'S'. Aqui a controvérsia reside em definir se tais entidades se enquadram entre aquelas qualificadas pela Constituição como 'outras entidades públicas', nos termos do § 3º do artigo 202, a seguir:
§ 3º É vedado o aporte de recursos a entidade de previdência privada pela União, Estados, Distrito Federal e Municípios, suas autarquias, fundações, empresas públicas, sociedades de economia mista e outras entidades públicas, salvo na qualidade de patrocinador, situação na qual, em hipótese alguma, sua contribuição normal poderá exceder a do segurado. (Incluído pela Emenda Constitucional 20, de 1998) (Grifo nosso) .
27. No trecho transcrito, ao lado das entidades que integram a Administração Pública, nas três esferas de governo, o constituinte colocou outro grupo de entidades para, a todas elas, vedar-lhes a contribuição em nível superior ao do participante do plano de seguridade.
28. A lei não contém palavras inúteis, tampouco a Constituição. Ora, se a regra constitucional em questão descreve todas as entidades de direito público no conjunto 'Administração Pública', por consequência, deduz-se que as entidades representadas no conjunto 'outras entidades públicas' devem ter uma natureza tal que não é a de direito público e evidentemente não devem pertencer à Administração Pública.
29. Ressalte-se que, o 3º do art. 202 da Constituição Federal traz também outras entidades de direito privado, como as sociedades de economia mista e as empresas públicas que são de direito privado. Assim, o simples fato de ter natureza de direito privado não as desobriga da exigência do comando constitucional.
30. Como o objetivo do texto constitucional mencionado é a proteção dos recursos públicos, o legislador constituinte optou por usar a expressão 'outras entidades públicas' para indicar aqueles entes que, embora não integrem a Administração Pública, dependam de recursos públicos, que é o bem que se deseja proteger do uso indevido.
31. Embora o vocábulo utilizado não seja o mais adequado do ponto de vista técnico jurídico, a expressão 'e outras entidades públicas' no contexto do § 3º do art. 202 da Constituição quer abarcar as entidades que administrem recursos públicos, de forma a garantir que tais entidades não excedam nos gastos com seguridade social dos seus empregados, com recursos tributários, advindos das contribuições parafiscais em geral.
32. Vale ressaltar o entendimento esposado pelo Ministério Público junto ao TCU que, ao anuir com a proposta técnica, apresentou de forma clara os motivos para a inclusão das entidades do Sistema 'S' entre aqueles obrigados a seguir a paridade no aporte de recursos a planos de previdência complementar:
'Conclusivamente, o auditor, com o endosso do Diretor e do Secretário (peças 190 e 191) , propõe firmar o entendimento de que as entidades do 'Sistema S' integram o grupo de entidades qualificadas no § 3º do art. 202 da Constituição como 'outras entidades públicas' e, por consequência, devem observar tanto a vedação de aporte de recursos a entidade aberta de previdência complementar, quanto a paridade de contribuição normal entre o patrocinador e o participante nele estabelecidas, sendo exigível a partir da data definida por este Tribunal, para cada entidade de per si, ou, caso não o tenha feito, a partir da publicação da deliberação a ser proferida neste processo.
Bem se sabe que as entidades que compõem o chamado Sistema S são pessoas jurídicas de direito privado. Dúvida não há sobre isso. Também é claro que essa situação jurídica, por si, só não as afasta da incidência do disposto no § 3º do art. 202, eis que ali se encontram as sociedades de economia mista, também pessoas jurídicas de direito privado.
O que é necessário investigar é se a expressão 'e outras entidades públicas' abrange os serviços sociais autônomos de modo a submetê-los à regra estatuída do comando constitucional citado, o que envolve atividade de interpretação do texto constitucional, buscando revelar o seu sentido e alcance.
Nessa seara, não se pode desconsiderar a cristalina pretensão ampliativa do constituinte, patente na cadência do texto constitucional que se inicia por relacionar os integrantes da Administração Direta, passando, em seguida, à indicação daquelas pessoas jurídicas que integram a Administração Indireta, para, então, alargar essa relação, mediante o emprego da expressão e outras entidades públicas. Convém repetir o teor do texto constitucional: 'União, Estados, Distrito Federal e Municípios, suas autarquias, fundações, empresas públicas, sociedades de economia mista e outras entidades públicas'.
Cingir-se à compreensão meramente literal do texto constitucional pode levar ao absoluto esvaziamento ou inutilidade da expressão 'e outras entidades públicas', o que ofende regra basilar de hermenêutica. Um olhar sobre o processo de concepção do texto constitucional nos leva a conferir ainda maior atenção à referida expressão, pois ela não constava do texto encaminhado pelo Poder Executivo, cujo teor era o seguinte:
'A participação, a qualquer título, da União, dos Estados, do Distrito Federal, dos Municípios, suas autarquias, fundações, empresas públicas e sociedades de economia mista no custeio dos respectivos planos de previdência complementar não poderá exceder à participação dos segurados' (vide tramitação nas Casas Legislativas em http://www.stf.jus.br/arquivo/biblioteca/pec/ 1998/20/ec20.html) .
A expressão em debate foi inserida no processo legislativo então em curso no Senado Federal, reforçando, pois, o propósito do elastecimento das pessoas jurídicas sujeitas à exigência de paridade.
A emenda constitucional 20/98 reformulou o sistema previdenciário brasileiro, em ampla abrangência, em clara intenção de equilibrar as contas fiscais, alterando substantivamente as regras então vigentes, seja do regime geral de previdência social, seja do regime dos servidores públicos. A limitação da paridade de contribuição constituiu, para além de um vetor de finanças públicas, nítida mensagem em prol da moralidade e da racionalidade no aporte de recursos dos patrocinadores nos planos de previdência, impedindo, assim, excessos nos benefícios a empregados e servidores, com a alocação de valores oriundos, muitos dos quais, do esforço tributário dos contribuintes, direta ou indiretamente.
Como já dito, dúvida não há que os serviços sociais autônomos não integram a Administração Pública propriamente dita. Todavia, necessário reiterar que os destinatários do comando não são apenas os integrantes da Administração Pública, justamente pela adição da expressão já tanto mencionada. Assim, o fato de não se classificarem como Administração Pública não autoriza concluir que, por isso, não podem ou devam ser alcançados pelo texto constitucional em foco.
Os serviços sociais autônomos são considerados pela doutrina e pela jurisprudência das Cortes Superiores como paraestatais ou entidades de colaboração com o Estado (STF: ACO 1953 AgR e STJ: AgRg no RMS 48061, CC 95723, REsp 725927) , sendo-lhes conferidas diversas particularidades que os aproximam da seara pública.
São exatamente essas particularidades, tomadas em conjunto, que autorizam a conclusão de que a multicitada regra constitucional se lhes aplica. Entre as de maior de maior densidade está o fato de serem mantidas por contribuições parafiscais, de natureza tributária, que atrai tais entidades à jurisdição da Corte de Contas.'
33. Nesse contexto, as entidades do Sistema 'S', estão, portanto, enquadradas entre aquelas identificadas no § 3º do art. 202 da Constituição como 'outras entidades públicas' e, por consequência, devem respeitar o limite de aporte de recursos a planos de previdência complementar nela estabelecido.
34. Deve-se destacar, ainda, que a Superintendência Nacional de Previdência Complementar (Previc) tem competência para, nos termos da Lei 12.154/2009, proceder à fiscalização das atividades das entidades fechadas de previdência complementar e de suas operações; apurar e julgar infrações e aplicar as penalidades cabíveis, entre outras atribuições.
35. Ressalte-se, por fim, que, por recomendação contida no Despacho do Ministro Relator, os autos devem ser encaminhados, previamente, ao MP/TCU.
CONCLUSÃO
36. As entidades do Sistema 'S' integram o grupo de entidades apontadas no § 3º do art. 202 da Constituição como 'outras entidades públicas' e, por consequência, devem respeitar o limite de aporte de recursos a planos de previdência complementar nele estabelecido (itens 25-33) .
37. Nos termos da Lei 12.154/2009, a Superintendência Nacional de Previdência Complementar (Previc) tem competência para fiscalizar as atividades das entidades fechadas de previdência complementar, entre outras atribuições.
38. A despeito das competências atribuídas à Previc pela Lei 12.154/2009, o Tribunal de Contas da União, com fundamento no art. 71, inciso II, da Constituição Federal, art. 183 do Decreto-lei 200/1967, art. 5º, inciso V, da Lei 8.433/1992, art. 1º da Lei 8.706/1993 e art. 8º da Medida Provisória 2.168-40/2001, tem competência para exercer a fiscalização dos planos de previdência complementar, no que diz respeito à observância da paridade contributiva e à vedação de aporte de recursos a entidades abertas de previdência complementar, matérias de que trata o art. 202, § 3º da Constituição Federal, e o art. 6º, § 1º da Lei Complementar 108/2001. No exercício dessas atribuições, pode, o TCU, usar como subsídios os trabalhos realizados pela Previc.
PROPOSTA DE ENCAMINHAMENTO
39. Diante do exposto, e em conformidade com a instrução de peça 189 e do Parecer do Procurador Marinus Marsico, peça 197, submetem-se os autos à consideração superior, sugerindo o encaminhamento dos autos ao Ministério Público junto ao TCU com a seguinte proposta:
a) firmar o entendimento de que as entidades do Sistema 'S' integram o grupo de entidades qualificadas no § 3º do art. 202 da Constituição como 'outras entidades públicas' e, por consequência, devem observar tanto a vedação de aporte de recursos a entidade aberta de previdência complementar, quanto a paridade de contribuição normal entre o patrocinador e o participante nele estabelecidas, sendo exigível a partir da data definida por este Tribunal, para cada entidade de per si, ou, caso não o tenha feito, a partir da publicação da deliberação a ser proferida neste processo;
b) dar conhecimento da deliberação a ser proferida às seguintes entidades integrantes do Sistema 'S', bem como à Superintendência Nacional de Previdência Complementar (Previc) :
Serviço Nacional de Aprendizagem Industrial - Departamento Nacional, Serviço Brasileiro de Apoio às Micro e Pequenas Empresas - Departamento Nacional, Serviço Nacional de Aprendizagem Comercial - Departamento Nacional, Serviço Social da Indústria - Departamento Nacional, Serviço Nacional de Aprendizagem do Cooperativismo - Unidade Nacional, Serviço Social da Indústria - Conselho Nacional, Serviço Social do Transporte - Conselho Nacional, Serviço Nacional de Aprendizagem do Transporte - Conselho Nacional, Serviço Nacional de Aprendizagem Rural - Administração Nacional, Serviço Social do Comércio - Departamento Nacional, para que estes comuniquem às respectivas entidades regionais que lhe são vinculadas.
c) juntar os presentes autos ao TC Processo 009.833/2004-9."
É o relatório.

8.1. Fabiano Augusto Martins Silveira (31.440/OAB-DF) e outros, representando Serviço Nacional de Aprendizagem Comercial -AN, Serviço Social do Comércio- NA e Confederação Nacional do Comércio.  
8.2. João Primo Minari Júnior (24.150/OAB-DF) e outros, representando Serviço Nacional de Aprendizagem do Transporte - Conselho Nacional e Serviço Social do Transporte - Conselho Nacional;  
8.3. Aldo Francisco Guedes Leite (50072/OAB-DF) e outros, representando Serviço Nacional de Aprendizagem do Cooperativismo - Unidade Nacional.  
8.4. Letícia de Oliveira Lourenco Gallo (104144/OAB-MG) e outros, representando Serviço Nacional de Aprendizagem Industrial - Departamento Nacional.  
8.5. Larissa Moreira Costa (16745/OAB-DF) e outros, representando Serviço Brasileiro de Apoio às Micro e Pequenas Empresas - Departamento Nacional.  
8.6. Daniel Penna Orsini (74.486/OAB-MG) e outros, representando Administração Regional do Sesc no Estado de Minas Gerais.

Procurador Marinus Eduardo De Vries Marsico.

REPRESENTAÇÃO. ENTIDADES DO SISTEMA "S". CONTRIBUIÇÕES PARA ENTIDADES DE PREVIDÊNCIA PRIVADA COMPLEMENTAR DE SEUS EMPREGADOS. OBSERVÂNCIA ÀS REGRAS DE PARIDADE CONTRIBUTIVA E DE VEDAÇÃO AO APORTE DE RECURSOS A ENTIDADES ABERTAS DE PREVIDÊNCIA COMPLEMENTAR. CONSIDERAÇÕES SOBRE A INCIDÊNCIA DO ART. 202, § 3º, DA CONSTITUIÇÃO FEDERAL ÀS ENTIDADES DO SISTEMA "S". COMPETÊNCIA PARA FISCALIZAR TAIS CONTRIBUIÇÕES. CONHECIMENTO. PROCEDÊNCIA. 1. As entidades do Sistema "S" devem observar o disposto no § 3º do art. 202 da Constituição Federal, sendo a elas vedado o aporte de recursos a entidade de previdência privada, salvo na qualidade de patrocinador, situação na qual, em hipótese alguma, sua contribuição normal poderá exceder a do segurado.

REPRESENTAÇÃO (REPR)

Secretaria de Controle Externo da Previdência e da Assistência Social  (SecexPrevi).

Trata-se de Representação, processo apartado do TC Processo 009.833/2004-9, instaurada com o intuito de verificar se os planos de previdência complementar das entidades do Sistema "S" devem obedecer ao disposto no art. 202, §3º, da Constituição Federal.
2.	No TC Processo 009.833/2004-9, foi constatado que o Senac/ES havia feito pagamentos de contribuições para o plano de previdência complementar contratado junto à BrasilPrev - Previdência Privada S/A, em benefício de servidores e dirigentes do Senac/ES, sem observância da paridade contributiva imposta pela Constituição Federal, art. 202, § 3º.
3.	O Tribunal julgou tais contas irregulares e condenou os responsáveis em débito e multa, nos termos do Acórdão 3048/2011-TCU-Segunda Câmara. No entanto, os responsáveis interpuseram recurso. 
4.	Considerando que o assunto merecia ser melhor estudado, o relator do Recurso, Ministro Raimundo Carreiro, determinou a criação deste apartado para se analisar os planos de previdência complementar instituídos pelas entidades do Sistema "S". 
5.	Após a realização de diligências e exame de documentos, a SecexPrevidência chegou às seguintes conclusões:
5.1.	 As entidades do Sistema "S"integram o grupo de entidades qualificadas no § 3º do art. 202 da Constituição como "outras entidades públicas" e, por consequência, devem respeitar o limite de aporte de recursos a planos de previdência complementar nele estabelecido (itens 30-45) .
5.2. 	A Superintendência Nacional de Previdência Complementar - PREVIC tem competência para, nos termos da Lei 12.154/2009, fiscalizar as atividades das entidades fechadas de previdência complementar, entre outras atribuições.
5.3.	Não obstante as competências atribuídas à PREVIC pela Lei 12.154/2009, o Tribunal de Contas da União, com fundamento no art. 71, inciso II, da Constituição Federal, art. 183 do Decreto-lei 200/1967, art. 5º, inciso V, da Lei 8.433/1992, art. 1º da Lei 8.706/1993 e art. 8º da Medida Provisória 2.168-40/2001, tem competência para exercer a fiscalização dos planos de previdência complementar, no que diz respeito à observância da paridade contributiva e à vedação de aporte de recursos a entidades abertas de previdência complementar, matérias de que trata o art. 202, § 3º da Constituição Federal, e o art. 6º, § 1º da Lei Complementar 108/2001, servindo-se, para tanto, o TCU, dos trabalhos realizados pela PREVIC.
5.4.	O Tribunal de Contas da União decidiu, em julgados recentes (Acórdão 3038/2011-TCU-Segunda Câmara; Acórdão 1214/2014-TCU-Primeira Câmara) , que às entidades do Sistema "S" se aplica o disposto no art. 202, § 3º, da Constituição Federal, sendo inadmissível o aporte de recursos oriundos de contribuições compulsórias a entidades abertas de previdência complementar, a partir da data definida pelo Tribunal para cada entidade de per si (itens 53-55) .
6.	Com base nessas conclusões, o auditor da secretaria especializada propôs, com anuência do diretor e do secretário de controle externo:
6.1.		firmar o entendimento de que as entidades do Sistema "S" integram o grupo de entidades qualificadas no § 3º do art. 202 da Constituição como "outras entidades públicas" e, por consequência, devem observar tanto a vedação de aporte de recursos a entidade aberta de previdência complementar, quanto a paridade de contribuição normal entre o patrocinador e o participante nele estabelecidas, sendo exigível a partir da data definida por este Tribunal, para cada entidade de per si, ou, caso não o tenha feito, a partir da publicação da deliberação a ser proferida neste processo;
6.2.	dar conhecimento da deliberação a ser proferida às seguintes entidades integrantes do Sistema "S", bem como à Superintendência Nacional de Previdência Complementar - PREVIC:
Serviço Nacional de Aprendizagem Industrial - Departamento Nacional, Serviço Brasileiro de Apoio às Micro e Pequenas Empresas - Departamento Nacional, Serviço Nacional de Aprendizagem Comercial - Departamento Nacional, Serviço Social da Indústria - Departamento Nacional, Serviço Nacional de Aprendizagem do Cooperativismo - Unidade Nacional, Serviço Social da Indústria - Conselho Nacional, Serviço Social do Transporte - Conselho Nacional, Serviço Nacional de Aprendizagem do Transporte - Conselho Nacional, Serviço Nacional de Aprendizagem Rural - Administração Nacional, Serviço Social do Comércio - Departamento Nacional, e que estes comuniquem às respectivas entidades regionais que lhe são vinculadas.
6.3.	juntar os presentes autos ao TC Processo 009.833/2004-9.
7.	O Ministério Público junto ao TCU, representado pelo Procurador Marinus Marsico, apresentou parecer corroborando a proposta da unidade instrutora (peça 197) .
 8.	Estando o processo apto para ser julgado em 13/2/2016, os representantes do Serviço Nacional de Aprendizagem Comercial, Departamento Nacional - Senac/DN e o Serviço Social do Comércio, Administração Nacional - Sesc/DN juntaram novos documentos e solicitaram sua exclusão de pauta.
9.	Acatado o pedido, o então relator enviou o processo para a SecexPrevidência, a fim de que procedesse ao seu reexame à luz da nova documentação.
10.	Em nova análise, a SecexPrevidência registrou que os representantes do Sesc e Senac não apresentaram quaisquer elementos novos, ratificando as conclusões a que havia chegado anteriormente.
11.	Na mesma linha, foi o parecer do MPTCU.
II
12.	Alinho-me in totum às conclusões da SecexPrevidência e do Parquet, utilizando os seus fundamentos como minhas razões de decidir.
13.	Não merece acolhida o argumento dos representantes das entidades do Sistema "S" no sentido de que não estariam englobados pelo art. 202, § 3º, da Constituição Federal, por serem entidade de direito privado, não incluídas, portanto, na expressão "outras entidades públicas".
14.	Por pertinente, transcrevo o que prescreve o art. 202, § 3º, da Constituição Federal:
"Art. 202. O regime de previdência privada, de caráter complementar e organizado de forma autônoma em relação ao regime geral de previdência social, será facultativo, baseado na constituição de reservas que garantam o benefício contratado, e regulado por lei complementar. 
... 
§ 3º É vedado o aporte de recursos a entidade de previdência privada pela União, Estados, Distrito Federal e Municípios, suas autarquias, fundações, empresas públicas, sociedades de economia mista e outras entidades públicas, salvo na qualidade de patrocinador, situação na qual, em hipótese alguma, sua contribuição normal poderá exceder a do segurado."  (grifos acrescidos) 
15.	Sabe-se que o processo hermenêutico deve fundar-se em vários elementos, a saber: literal, finalístico, sistêmico, social, histórico etc.. Assim, a fim de compreender o real sentido da norma, cumpre ao aplicador do Direito observar o ordenamento jurídico como um todo indissociável e entender o que a norma em análise visa proteger.
16.	Nesse sentido, parece-me claro que o art. 202, § 3º, da Constituição Federal tem o intuito de coibir a utilização indiscriminada de recursos públicos para beneficiar servidores e empregados, sejam eles de entidades públicas ou de entidades privadas financiadas essencialmente por meio de contribuições parafiscais.
17.	Isso porque os recursos públicos advêm de um esforço tributário da sociedade para o atingimento de objetivos de interesse público. Eles não podem ser desvirtuados para atender a interesses privados.
18.	É cediço que os planos previdenciários podem se tornar muito onerosos se muito generosos forem seus benefícios e tal situação é inadmissível para os casos em que os patrocinadores se valham de dinheiro público.
19.	Por essa razão, a despeito de conter a expressão "outras entidades públicas", o que, a rigor, não se refere à natureza jurídica das entidades do Sistema "S", o limite estabelecido no art. 202, § 3º, da Constituição Federal se aplica não só a entidades integrantes da Administração Direta ou Indireta, mas também àquelas entidades, arcadas com contribuições parafiscais.
20.	Outrossim, como bem afirmou o Parquet (peça 197) , cingir-se à compreensão meramente literal do texto constitucional poderia levar ao absoluto esvaziamento ou inutilidade da expressão "e outras entidades públicas", uma vez que as outras entidades da Administração Pública Direta e Indireta já estariam mencionadas no dispositivo, o que ofenderia regra basilar de hermenêutica de que a norma não contém palavras inúteis. 
21.	Trago à colação, ainda, por elucidativo, trecho do parecer irretocável proferido pelo Procurador Marinus Marsico sobre o caso à peça 197:
"Como já dito, dúvida não há que os serviços sociais autônomos não integram a Administração Pública propriamente dita. Todavia, necessário reiterar que os destinatários do comando não são apenas os integrantes da Administração Pública, justamente pela adição da expressão já tanto mencionada. Assim, o fato de não se classificarem como Administração Pública não autoriza concluir que, por isso, não podem ou devam ser alcançados pelo texto constitucional em foco. 
Os serviços sociais autônomos são considerados pela doutrina e pela jurisprudência das Cortes Superiores como paraestatais ou entidades de colaboração com o Estado (STF: ACO 1953 AgR e STJ: AgRg no RMS 48061, CC 95723, REsp 725927) , sendo-lhes conferidas diversas particularidades que os aproximam da seara pública.
São exatamente essas particularidades, tomadas em conjunto, que autorizam a conclusão de que a multicitada regra constitucional se lhes aplica. 
Entre as de maior de maior densidade está o fato de serem mantidas por contribuições parafiscais, de natureza tributária, que atrai tais entidades à jurisdição da Corte de Contas. O STJ, ao tratar da irresignação de um conselheiro de um dos entes do Sistema S em apresentar declaração de bens e rendimentos, pontou o caráter tributário da contribuição e suas implicações nos seguintes termos:
 (...) 
Além desse aspecto, o nascimento dessas entidades decorreu, no geral, de comando legal dirigido à respectiva Confederação para sua criação e organização. Alguns desses entes foram diretamente criados por lei. Esse é um aspecto de importante realce, acerca do qual o administrativista José dos Santos Carvalho assinala:
 (...) 
Em nível de proeminência, encontra-se a natureza do serviço que desempenham os entes sociais autônomos, que se qualifica pelo interesse público ou social (STJ REsp. 1555158) , de modo a conferir sentido à percepção de valores de natureza tributária.
 (...) 
Ainda cabe mencionar que essas entidades, pelo fato de administrarem verbas decorrentes de contribuições parafiscais e gozarem de uma série de privilégios próprios dos entes públicos, estão sujeitas a normas semelhantes às da Administração Pública, sob vários aspectos, como a equiparação dos seus empregados aos servidores públicos para fins criminais (art. 327 do Código Penal) e para fins de improbidade administrativa (Lei 8.429/92) . 
Todos esses elementos que compõem o cenário ora delineado justificam a compreensão a repetida e uniforme que a jurisprudência do TCU tem adotado no sentido de que o contido no § 3º do art. 202 da Constituição se aplica aos serviços sociais autônomos (Acórdãos 2.371/2003, 1.244/2006 e 5.706/2013 - 1ª Câmara, 3.048/2011 - 2ª Câmara, e 2.989/2009 e 887/2011 - Plenário) .
Calha dizer que não apenas a Corte de Contas, mas também o juízo dos Tribunais Regionais Federais trafega em mesma linha de entendimento, em reiterados processos (TRF 1ª Região: AMS 2007.34.00.039006-0, AMS 2007.34.00.012512-3, AMS 2007.34.00.012949-4, AMS 2007.34.00.039006-0 e AC 2007.34.00.012623-1, e TRF 2ª Região: AC 201150010080940) . Cabe ressaltar que não identificamos apreciação do STJ e do STF sobre o assunto. 
A título ilustrativo, reproduzimos, por todos os julgamentos acima relacionados, a ementa da Apelação em Mandado de Segurança julgada pelo Tribunal Regional Federal (AMS 2007.34.00.012512- 3, data da decisão 25/03/2015) : 
CONSTITUCIONAL E ADMINISTRATIVO. MANDADO DE SEGURANÇA. SERVIÇO NACIONAL DE APRENDIZAGEM COMERCIAL - SENAC. PLANO DE PREVIDÊNCIA COMPLEMENTAR. PARIDADE DE CONTRIBUIÇÃO. ART. 202, § 3º, DA CONSTITUIÇÃO FEDERAL. APLICABILIDADE. SENTENÇA MANTIDA. 
1. As entidades paraestatais do "istema S" (SESC, SESI, SENAI, SENAC e SEST) , embora detentoras de personalidade jurídica submetida ao regime de Direito Privado, desempenham funções de natureza pública, em virtude das características dos serviços que prestam, os quais, mesmo não sendo delegados do Poder Público, são atividades privadas, mas de interesse público, eis que criados com a finalidade de prestar assistência a categorias sociais ou profissionais. 
2. A natureza jurídica da entidade, mesmo que seja de direito privado, como no caso, não descaracteriza a sua conceituação como entidade pública, que se revela, na espécie, nas atividades por ela desenvolvidas, manifestamente de interesse público. 
3. Essas pessoas jurídicas, integrantes do setor público não estatal, embora regidas pelo Direito Privado, enquadram-se no conceito de "outras entidades públicas", na conceituação constitucional do art. 202, § 3º, da Constituição Federal, devendo submeter-se, portanto, à sua disciplina. 
4. O Serviço Nacional de Aprendizagem Comercial - SENAC, como serviço social autônomo, embora integrante do setor público não estatal e com personalidade jurídica de Direito Privado, caracteriza-se, na determinação dos serviços prestados, pelo interesse público, enquadrando-se, assim, no conceito de "utras entidades públicas" inserido no art. 202, § 3º, da Constituição Federal, devendo, pois, o fundo de previdência privada por ele instituído submeter-se à regra da paridade contributiva, estabelecida no referido dispositivo constitucional. Precedentes deste Tribunal. 
5. Apelação a que se nega provimento."
22.	Portanto, as entidades do Sistema "S", ainda que tenham personalidade jurídica de direito privado, enquadram-se no art. 202, § 3º, da Constituição Federal, porque sobrevivem essencialmente de recursos públicos (contribuições parafiscais) , sendo inadmissível que possam contribuir para previdência privada de seus empregados com valores acima do valor de contribuição do segurado.
23.	Considero pertinente, contudo, realizar alguns ajustes na redação proposta pela unidade especializada para não levantar eventual dúvida de que as entidades do Sistema "S" deveriam ser consideradas "entidades públicas" em todos os casos de utilização desta expressão no ordenamento jurídico. Na verdade, como já dito, tais entidades são pessoas de direito privado. No entanto, pelas razões já expostas, advindas da interpretação teleológica e sistemática da legislação, devem observar o disposto no art. 202, § 3º, da Constituição Federal. 
24.	Outrossim, não merece acolhida o argumento levantado pelos patronos da Confederação Nacional do Comércio Bens, Serviços e Turismo, por meio de memoriais, de que a Lei Complementar 108/2001, que regulamentou a relação entre a União, os Estados, o Distrito Federal e os Municípios, suas autarquias, fundações, sociedades de economia mista e outras entidades públicas e suas respectivas entidades fechadas de previdência complementar, não previu as entidades do Sistema "S" e que, por isso, elas não estariam englobadas pela expressão "outras entidades públicas" contida no art. 202, § 3º, da Constituição Federal. 
25.	A referida lei complementar é decorrência do art. 202, § 4º, da Constituição Federal, enquanto que a paridade contributiva está prevista no art. 202, § 3º, da Constituição Federal. Assim, é plenamente possível interpretar que o princípio da paridade contributiva abarca mais do que as entidades previstas no mencionado § 4º. Como já dito antes, ele decorre do fato de que o gestor de recursos públicos não pode dispor ilimitadamente desses recursos, o que corrobora a interpretação ampla que deve se dá à expressão "outras entidades públicas".
26.	Em seus memorias, os patronos da Confederação Nacional do Comércio Bens, Serviços e Turismo também argumentam que a mudança do plano de previdência complementar atual, contratado com entidade aberta, para um plano contratado com entidade fechada teria impactos negativos tanto no valor do benefício (diminuição) como no valor da contribuição (aumento) , além de gerar custos administrativos em razão da taxa de carregamento.
27.	Todavia, além de tais impactos não estarem cabalmente demonstrados, reputo que o argumento, meramente de ordem prática, não tem o condão de afastar a aplicação do dispositivo constitucional, sendo impositivo que as entidades do Sistema "S" se adequem à legislação.
28.	De qualquer forma, mostra-se prudente conceder prazo para as entidades do Sistema "S" que ainda não observam o art. 202, § 3º, da Constituição Federal, se adequarem ao entendimento ora firmado por esta Corte. Ademais, evidentemente, a consolidação desta tese na presente oportunidade não alcança atos anteriormente praticados em entendimento diverso.
29.	Por fim, anoto que o Ministro Carreiro apresentou declaração de voto, sugerindo algumas alterações no acórdão por mim inicialmente elaborado, as quais acolho integralmente.
	Diante do exposto, em consonância com os pareceres exarados, voto no sentido de que seja aprovado o acórdão que ora submeto à deliberação deste Colegiado.
TCU, Sala das Sessões Ministro Luciano Brandão Alves de Souza, em 12 de junho de 2019.
Ministro BRUNO DANTAS 
Relator
**************************
Nota:     O presente voto foi proferido na sessão de 11 de setembro de 2019. Todavia, tendo em vista as implicações das alterações constitucionais relativas ao sistema previdenciário para as discussões em curso, o Plenário acolheu a proposta do Ministro Benjamin Zymler de sobrestar o processo pelo prazo de 180 dias.